【裁判字號】    90,易,507
【裁判日期】    920121
【裁判案由】    詐欺
【裁判全文】
臺灣宜蘭地方法院刑事判決                            九十年度易字第五０七號
    公  訴  人  臺灣宜蘭地方法院檢察署檢察官
    被      告  甲○○  男  四.
    選任辯護人  陳為祥律師
    被      告  乙○○  男  四.
    選任辯護人  李蒼棟律師
右列被告等因詐欺案件，經檢察官提起公訴（八十九年度偵字第二七八０號、八十九
年度偵字第三一四四號、九十年度偵字第六五五號），本院判決如左：
    主  文
甲○○、乙○○均無罪。
    理  由
一、公訴意旨略以：被告甲○○係宜蘭縣大同鄉鄉民代表會主席，於民國八十九年六
    月間得知交通部公路局第四區工程處臺七線九十四公里之急彎改善工程有關於工
    程開挖、運送土石部分工程之轉包商丁○○有土石外運屢次遭員警取締之情形，
    竟基於意圖為自己不法所有之概括犯意，先於同年七月間某日向丁○○佯稱：可
    藉由其擔任鄉民代表會主席之身分，向警察打點使丁○○順利外運土石等語，而
    向丁○○索取打點員警之「公關費」新臺幣（下同）三十五萬元，致使丁○○因
    此陷於錯誤，於同年七月十日至被告甲○○所投資位於宜蘭縣宜蘭市○○路三八
    四號宜遠營造有限公司（下稱宜遠公司）內交付十萬元「公關費」予被告甲○○
    。惟被告甲○○並未因此為任何向員警行賄之行為。復於同年八月間夥同宜蘭縣
    縣議員即被告乙○○欲介入前述急彎改善工程賺取利益，嗣因已無利可圖而作罷
    ，二人即共同意圖為自己不法所有，再度由被告甲○○藉機對前述急彎改善工程
    之承攬人丙○○及丁○○二人誆稱：為使丙○○及丁○○二人所承攬之工作順利
    進行，須交付四十萬元交予被告甲○○，其中二十萬元以「訂金」名義由被告甲○○透過被告乙○○轉交予宜蘭縣警察局刑警隊機動組及經濟組員警，其餘二十
    萬元則作為被告乙○○之活動費用等語，因而致使丙○○及丁○○均陷於錯誤而
    應允各交付二十萬元以為活動費，並旋於同月十九日由丁○○在宜蘭縣員山鄉○○路一五一之一號榮華砂石場股份有限公司外交付十萬元予被告甲○○，另丙○○則因發現交通部公路局第四區工程處已著手調查上述土石外運之情形，始未交
    付而作罷。因認被告等二人均涉犯刑法第三百三十九條第一項之詐欺取財罪嫌等
    語。
二、按犯罪事實應依證據認定之，無證據不得認定其犯罪事實，又不能證明被告犯罪
    者，應諭知無罪之判決，刑事訴訟法第一百五十四條、第三百零一條第一項分別
    定有明文。又按刑事訴訟法上所謂認定犯罪事實之證據，係指足以認定被告確有
    犯罪行為之積極證據而言，如未能發現相當證據或證據不足以證明，自不得以推
    測或擬制之方法，以為裁判之基礎，最高法院二十九年上字第三一０五號及四十
    年臺上字第八六號分別著有判例；又認定不利於被告之事實，須依積極證據，苟
    積極證據不足為不利於被告事實之認定，即應為有利於被告之認定，更不必有何
    有利之證據，最高法院三十年上字第八一六號判例可資參照。另告訴人之指述，
    係以使被告受刑事訴追為目的，是其陳述是否與事實相符，仍應調查其他證據以
    資審認。且刑法第三百三十九條第一項之詐欺取財罪，係以行為人意圖為自己不
    法之所有，以詐術使人將本人獲第三人之物交付為要件，所謂以詐術使人交付，
    必須被詐欺人因其詐術而陷於錯誤，若其所用之方法，不能認為詐術，亦不致使
    人陷於錯誤，及不構成該罪，最高法院分別著有三十年上字第八一六號、五十二
    年臺上字第一三００號及四十六年臺上字第二六０號判例足資參照。另又行為人
    究否有詐欺之故意及施用詐術之舉措，係以行為時為判斷之時點，如行為人初無
    詐欺之故意及使用詐術之行為，縱嗣後因經濟情況改變或其他因素而未按先前之
    約定履行所承諾之事，仍與詐欺之犯行無涉，合先敘明。
三、公訴意旨認被告甲○○及乙○○涉犯刑法第三百三十九條第一項詐欺取財罪嫌，
    無非係以：
  (一)證人丁○○、丙○○在宜蘭縣調查局調查中所言各語，核與卷附宜蘭縣調查站所
    製作之通訊監察作業報告摘要表所示內容大致吻合。
  (二)被告甲○○及證人丙○○自承：丁○○於八十九年十月三日經宜蘭縣調查站約談
    後，旋即與丙○○同至甲○○處，向甲○○告知調查人員約談之內容，且丙○○
    並依甲○○之指示，在宜蘭縣調查站約談時偽稱：「丁○○所支付予被告林光之
    二十萬元公關費，甲○○已請丙○○交還丁○○等語綦詳，足見證人丁○○及丙○○二人於宜蘭縣調查調人員訊問之初所言各語，應非設詞陷害被告甲○○之詞
    ，顯堪採憑，益徵證人丁○○及丙○○等二人嗣後於偵查中所為之證言，即屬迴
    護被告甲○○之語，因有偏頗而不可盡信。
  (三)稽之宜蘭縣調查站製作之通訊監察作業報告摘要表可知，被告甲○○於八十九年
    八月十七日二十時二十五分許、同月十八日十四時四十二分許、同日二十一時許
    ，分別與丙○○、林淵源及丁○○之對話內容顯示，皆顯現出證人丙○○及丁○○二人對交付「公關費」一事有不願配合之意，被告甲○○仍亟力要求證人丙○○及丁○○二人儘速拿出，其中部分「公關費」乃欲交付「陳董」或「三星陳董
    」作為活動費之用等情，及被告甲○○自承，其所指之「陳董」或「三星陳董」
    ，即為被告乙○○等語，已足認定被告甲○○所執：公關費乃證人丁○○及丙○○一再請託等辯詞，係屬虛妄之語，委無可採。
  (四)互核宜蘭縣調查站製作之通訊監察作業報告摘要中，被告甲○○及乙○○之通話
    交談內容，及被告甲○○於八十九年十月十二日偵訊中所言，即徵被告乙○○對
    於「公關費」四十萬元改以「訂金」相稱之事，知之甚稔，故被告乙○○所辯：
    所謂「訂金」乃指證人丁○○將承包之工程轉包予被告甲○○之費用等詞，亦無
    可採。
  (五)證人即宜蘭縣刑警隊機動組組長王克惠及宜蘭縣警察局刑警隊經濟組組長林良成
    均於偵查中結證稱：八十九年八月、九月間被告乙○○以電話通知宜蘭縣警察局
    刑警隊機動組及經濟組二組組長王克惠及林良成，分別至宜遠公司及宜蘭縣議會
    內與被告乙○○談論證人丁○○載運土石遭員警取締之事，然並未論及公關費之
    事，亦無任何收取金錢等語翔實，是被告甲○○及乙○○二人並無向員警並無行
    賄之意，惟竟一再以疏通員警之名，使證人丙○○及丁○○均陷於錯誤而交付四
    十萬元「公關費」與被告甲○○及乙○○，顯而易見，為其主要論據。
四、訊據被告甲○○及乙○○等二人，皆堅詞否認有何如公訴意旨所載之罪行，被告
    甲○○辯稱：其確有收受丁○○交付之金錢，但此乃丁○○及丙○○主動委請其
    幫忙向主管取締砂石車之承辦警察單位關說之費用。其於收受金錢後先向轄區內
    大同分駐所主管吳祥雄聯繫，請其通融並放寬取締範圍。另其於路檢時亦曾向值
    勤員警提及此事。惟因丁○○承包工程之砂石車於八十九年八月間又遭取締，但
    因其與宜蘭縣警察局刑警隊員警不熟，方委請乙○○出面與主管警察單位人員接
    洽。乙○○亦確實聯繫宜蘭縣警察局刑警隊機動組組長王克惠至其經營之公司討
    論，乙○○向王克惠表示，遭取締之車輛車主乃其選區內之樁腳，希望王組長幫
    忙。其等本有意交付金錢予王克惠，但因王組長當場未表示意見而作罷。嗣後丁○○雖無再有土石外運之行為，但其認為此事並未替丁○○辦妥，故將丁○○先
    前交付共計三十萬元置於公司會計小姐處，並以電話通知丁○○前往取回，然因
    事務繁忙而忘卻此事，丁○○亦未前往取回等語。又被告乙○○則執：其與丁○○及丙○○均不熟，本件純粹係甲○○委請其幫忙方代為處理。其於八十九年八
    月十五日議會質詢時曾當面向宜蘭縣警察局刑警隊經濟組組長林良成詢問取締砂
    石車是否為經濟組主管事項，但林組長否認後，其方再因甲○○之請託而居中聯
    繫宜蘭縣警察局刑警隊機動組組長王克惠，其處理此事單純係基於服務選民之立
    場。又其在甲○○公司內請王組長在合法範圍內通融取締事件，王組長亦答應在
    其能力範圍內盡力幫，其等並無提及有關金錢之事等語置辯。
五、經查：
  (一)本件公訴意旨認證人丁○○及丙○○在接受宜蘭縣調查站約談後，曾有立即將約
    談內容告知被告甲○○之行為，而認證人嗣後於偵查中所為之證言，皆屬迴護被
    告甲○○之語而無可採。惟細觀證人丁○○於八十九年十月三日調查站詢問時所
    證：甲○○乃假借公關之名義，向其索取公關費四十萬元，否則將向警方提出檢
    舉。亦即甲○○本無承作工程之意思，但假借介入工程運送土石之利益，向其及
    丙○○勒索四十萬元，若不依約交付，甲○○表示將向警方密報，致其旗下卡車
    遭警方取締而無法順利運作工程。又甲○○向其勒索四十萬元後，於同年七月初
    又親自表示，為使工程順利進行，需交付三十五萬元。其隨後即依約在甲○○經
    營之宜遠公司交付十萬元予甲○○各語，經核乃與證人即其妻戊○○於八十九年
    十月三日、證人黃福鎮、林尤清先後於八十九年七月五日及同年十月三日、及證
    人陳四海於八十九年九月十三日，在宜蘭縣調查站接受詢問時所言各語相符一致
    。是互核前開證人丁○○、戊○○、黃福鎮、林尤清及陳四海先後於宜蘭縣調查
    站約談時所言內容，均指稱被告甲○○係以假借介入工程亟需公關費之理由，及
    欲向警方密報檢舉取締證人丁○○砂石超載等事由方式，向證人丁○○索取金錢
    。證人丁○○為圖避免警方查緝取締，方依約交付金錢予被告甲○○等情明確。
    苟係如此，證人丁○○交付金錢予被告甲○○之原因，即非遭被告甲○○施用詐
    術以致陷於錯誤方為金錢之交付，被告甲○○之所為，則與刑法第三百三十九條
    第一項詐欺取財之構成要件顯然有間，尚難以此論定被告甲○○之詐欺取財行為
    甚明。
  (二)證人丁○○、丙○○、戊○○及林尤清等人自偵查至本院調查中，則分別證稱：
    交付甲○○之金錢丁○○主動交付，係作為答謝甲○○為其出面處理地方民眾抗
    議及作為工地附近居民回饋金之用途，並非甲○○向丁○○索討所得等語綦詳，
    是以上揭證人之所言，亦無法遽而認定被告甲○○有何施用欺罔手段使證人丁○○陷於錯誤方為金錢交付之行為。
  (三)證人即宜蘭縣警察局刑警隊機動組組長王克惠分別於偵查中到庭結證稱：甲○○
    確有透過乙○○與之聯繫並約在甲○○經營之宜遠公司見面，其等亦談及砂石取
    締事由等語明確；證人即宜蘭縣警察局刑警隊經濟組組長林良成亦於偵查中到庭
    結證：乙○○確曾在議會向其詢問取締土石外運是否由經濟組承辦等語翔實，經
    核均與被告甲○○及乙○○所執辯解相互契合。執此以觀，若被告甲○○及乙○○係以向證人丁○○佯稱：需以金錢向承辦警方打點關說之方式訛騙財物，其等
    焉何需確向宜蘭縣警察局刑警隊經濟組組長林良成詢問承辦單位後，再與主管之
    宜蘭縣警察局刑警隊機動組組長王克惠聯繫？換言之，被告甲○○及乙○○確有
    與取締土石外運及砂石超載之主管承辦單位聯繫之舉措，要難以事後無法證明其
    等究否確有行賄抑或關說之行為，反向推認被告甲○○及乙○○在與證人丁○○
    聯繫抑或商議之初，即係基於施用詐術致使證人丁○○陷於錯誤而交付金錢。
  (四)綜據前陳，本件依證人丁○○、丙○○、戊○○、黃福鎮、林尤清及陳四海等人
    分別在宜蘭縣調查站及偵審中所為之證言，再參佐卷附宜蘭縣調查站所製作之通
    訊監察作業報告摘要表所示之內容，均難認被告甲○○與證人丁○○交付十萬元
    間，存有任何施用詐術或使人陷於錯誤之行為甚明。另再觀諸被告甲○○及乙○○確有詢問及聯繫宜蘭縣警察局刑警隊經濟組組長林良成及宜蘭縣警察局刑警隊
    機動組組長王課惠關於取締砂石車超載及土石外運之事之舉動，亦難據而推得被
    告等二人與證人丁○○聯繫之初，係基於訛騙證人丁○○俾以獲取不法財物之主
    觀不法意圖，而對證人丁○○施用詐術致使證人丁○○陷於錯誤而交付金錢。且
    難因無法證明被告甲○○及乙○○確有對主管機關或承辦員警行求賄賂抑或關說
    之行為，反向推論被告等二人與證人丁○○聯繫時即係本於施用詐術而獲取不法
    利得之主觀意圖，而對證人丁○○施用詐騙手段致使證人丁○○陷於錯誤方交付
    金錢。從而，基於禁止推定罪狀之法則，確保國家刑罰權之正確行使之目的下，
    本件公訴意旨所執之前開論據，固足使被告等二人涉犯刑法第三百三十九條第一
    項詐欺取財罪嫌具有合理之懷疑存在，然尚不足使其等二人涉犯之行為達於通常
    一般之人均不致有所懷疑，而得確信其為真實之程度。職是之故，本件公訴意旨
    爰引之各項證據資料，在證明被告等二人之詐欺犯行間要有未足。此外，本院復
    查亦無其他積極證據抑或間接證據足資證明或補強被告有如公訴意旨指陳之犯行
    ，揆諸首揭判例意旨及說明，因其等二人犯罪嫌疑皆有不足，不能證明其等二人
    犯罪，爰依法為被告甲○○及乙○○無罪判決之諭知。
據上論斷，應依刑事訴訟法第三百零一條第一項前段，判決如主文。
本案經檢察官賴慶祥到庭執行職務
中    華    民    國      九十二      年      一      月     二十一     日
                                  臺灣宜蘭地方法院刑事第二庭
                                          法  官  陳  嘉  年
右正本證明與原本無異。
如不服本判決，應於判決送達後十日內，向本院提出上訴狀。(應附繕本)
                                          書記官  詹  玉  惠
中    華    民    國      九十二      年      一      月     二十三     日


司法院資訊處製作；財團法人民間司法改革基金會備份。
